【裁判字號】    97,訴,3010
【裁判日期】    971219
【裁判案由】    拆屋還地等
【裁判全文】
臺灣臺北地方法院民事判決              97年度訴字第3010號
原      告  臺灣臺北看守所
法定代理人  甲○○
訴訟代理人  丁○○
被      告  丙○○
            乙○○
上列當事人間拆屋還地等事件，本院於民國九十七年十二月二日
言詞辯論終結，判決如下：
    主    文
被告應將坐落台北市○○段○○段五六八地號上，門牌號碼台北
市○○區○○街臨一一一之十七號，如土地複丈成果圖所示Ａ斜
線部分，面積為十一平方公尺之房屋及其他工作物拆除，並將土
地返還原告。
被告應給付原告新台幣壹拾玖萬肆仟壹佰零貳元，及自民國九十
六年一月六日起至清償日止，按年利率百分之五計算之利息。
被告應自民國九十六年一月七日起至返還第一項所示土地之日止
，按月給付原告新台幣參仟肆佰捌拾柒元。
本判決第一項於原告以新台幣捌拾參萬元為被告供擔保後得假執
行。
本判決第二項於原告以新台幣陸萬伍仟元為被告供擔保後得假執
行。
本判決第三項於原告按月以新台幣壹仟貳佰元為被告供擔保後得
假執行。
    事    實
甲、原告方面：
一、聲明：除假執行供擔保之金額外，如主文所示。
二、陳述略稱：
  (一)緣坐落台北市○○段○○段五六八地號（下稱系爭土地）為
    中華民國所有，原告為管理機關，有土地所有權狀及地籍圖
    為證，依最高法院五十一年台上字第二六八○號判例意旨，
    原告自得代表國家就系爭土地行使所有權人之權利。被告丙
    ○○、乙○○未經原告同意、亦無任何合法權源，竟以系爭
    土地為基地搭建如土地複丈成果圖編號Ａ斜線所示，面積計
    十一平方公尺、門牌號碼為台北市○○區○○街臨一一一之
    十七號之房屋及其他工作物（下稱系爭建物），供居住使用
    ，有房屋現況照片、被告戶籍謄本及原告於九十五年七月三
    十一日之訪查紀錄表可證，是被告既無法律上原因占有系爭
    土地，已妨礙原告所有權之行使。按「所有人對於無權占有
    或侵奪其所有物者，得請求返還之。對於妨害其所有權者，
    得請求除去之。有妨害其所有權之虞者，得請求防止之。」
    ，民法第七百六十七條定有明文，原告自得本於所有物返還
    請求權，請求被告拆除系爭建物，並將系爭土地返還原告。
  (二)按「無法律上之原因而受利益，致他人受損害者，應返還其
    利益。雖有法律上之原因，而其後已不存在者，亦同」、「
    利息、紅利、租金、贍養費、退職金及其他一年或不及一年
    之定期給付債權，其各期給付請求權，因五年間不行使而消
    滅。」，民法第一百七十九條、第一百二十六條分別定有明
    文，而無權占有他人土地，可能獲得相當於租金之利益，為
    社會通常之觀念（最高法院六十一年台上字第一六九五號判
    例參照）。被告無權占有系爭土地，渠等無法律上之原因而
    受有相當於租金之利益，致原告受有損害，且被告等占用系
    爭土地所得之利益，與原告所受不能管理、使用土地之損害
    間，具有相當因果關係，原告自得依不當得利之規定，請求
    被告給付相當於租金之不當得利，又原告曾以被告應拆屋還
    地等，於九十五年十二月十四日聲請本院調解，嗣經本院於
    九十七年三月二十六日調解不成立，而被告於調解不成立後
    ，仍繼續無權占用系爭土地拒不遷出，足見渠等明知無權占
    有，而意圖損害原告管領系爭土地之權益甚明，爰併請求被
    告自調解書狀送達翌日（即九十六年一月六日）起至遷讓返
    還系爭土地之日止，按月連帶給付相當於租金之不當得利。
  (三)次按城市地方房屋之租金，以不超過土地及其建築物申報總
    價年息百分之十為限，土地法第九十七條第一項定有明文。
    又所謂土地價額，依法定地價，土地所有權人依土地法所申
    報之地價為法定地價；公有土地以公告地價為申報地價，免
    予申報；又建築物價額依該管市、縣地政機關估定之價額，
    土地法第一百四十八條、同法施行細則第二十五條、平均地
    權施行條例細則第二十一條前段分別定有明文。查系爭土地
    為公有土地，位於台北市精華地區，商業活動機能佳，惟被
    告占用後搭蓋違建，且久年未修，環境及生活品質低落，為
    不爭之事實，因此本件相當於租金之不當得利之數額，應依
    土地公告地價及房屋現值之年息百分之五計算。查系爭建物
    之公告現值為零，至於系爭土地之九十一年度至九十二年度
    公告地價每平方公尺為七萬零四百十七元，九十三年度至九
    十五年度公告地價每平方公尺七萬零六百六十三元，九十六
    年度公告地價每平方公尺為七萬六千零九十四元，有台北市
    大安區地政事務所地價證明書可稽，而被告無權占用系爭土
    地之面積為十一平方公尺，則依上揭系爭土地每年度之公告
    地價及房屋現值，乘以其占用之面積，再乘以計算相當於租
    金之不當得利數額之標準即年息百分之五，以及已發生之五
    年無權占用期間，即為不當得利損害金之總額十九萬四千一
    百零二元（計算式詳如附表）。
  (四)末按請求將來給付之訴，以有預為請求之必要者為限，得提
    起之，民事訴訟法第二百四十六條定有明文。本件被告於調
    解不成立後，仍繼續無權占用而受有不當得利，有一併請求
    之必要，依上開之相同計算方法，以九十六年度之公告地價
    及相當於租金之不當得利數額之標準採年息百分之五除以十
    二，即為九十六年度平均一個月之不當得利金額，爰請求被
    告自調解書狀送達翌日起至返還系爭土地之日為止，按月給
    付原告相當於租金之不當得利三千四百八十七元（計算式詳
    如附表）。
  (五)被告是舊違章建築戶，戶籍謄本顯示被告丙○○四十四年一
    月七日就已遷入，被告乙○○八十一年九月二十二日遷入，
    都已超過五年。對台北市都市更新處覆函稱，系爭土地尚無
    受理申請都市更新事業計畫案件，但係位於內政部選定台北
    市都市更新示範計畫地區範圍內，正配合行政院辦理變更都
    市計畫相關作業，俟完成都市計畫法定程序後將實質開發，
    但目前尚未劃定為都市更新地區等內容並無意見，原告對都
    市更新事業計畫部分不清楚，無法依都市更新條例相關規定
    協商訴訟上和解。
三、證據：提出土地所有權狀影本一份、地籍圖影本一份、房屋
    現況照片十張、戶籍謄本一份、訪查記錄表影本一份、調解
    聲請狀暨本院九十五年度北調字第八七五號調解不成立證明
    書影本各一份、地價證明書一份、系爭土地暨系爭建物位置
    圖一份、本院九十六年度訴字第一○○○一號民事和解筆錄
    影本一份、土地複丈成果圖影本一份、送達證書影本二份為
    證，並聲請勘測系爭建物占用系爭土地之面積與位置。
乙、被告方面：被告丙○○、乙○○均未於言詞辯論期日到場，
    亦未提出書狀作何聲明或陳述。
丙、本院依職權調閱本院九十五年度北調字第八七五號民事聲請
    事件卷宗，並向台北市政府都市更新處函詢系爭土地目前有
    無都市更新事業計劃。
    理    由
一、程序方面：
  (一)按訴狀送達後，原告不得將原訴變更或追加他訴，但擴張或
    減縮應受判決事項之聲明者，不在此限，民事訴訟法第二百
    五十五條第一項第三款定有明文。本件原告經本院囑託台北
    市大安地政事務所測量系爭建物實際占有系爭土地之面積後
    ，於九十七年九月十二日具狀變更聲明如主文第一項至第三
    項所示，並聲明願供擔保，請准宣告假執行。核原告所為變
    更聲明乃減縮請求返還土地之面積及相當於租金之不當得利
    金額，揆諸前開規定，程序並無不合，應予准許。
  (二)被告經合法通知均未於言詞辯論期日到場，核無民事訴訟法
    第三百八十六條所列各款情形，應依原告之聲請，由其一造
    辯論而為判決。
二、原告主張意旨略以：系爭土地為中華民國所有，原告為管理
    機關，被告未經原告同意，擅自於其上興建系爭建物而佔用
    系爭土地，佔用期間均遠超過五年，經原告於九十五年十二
    月十四日向本院聲請調解請求拆屋還地而調解不成立，並繼
    續占有使用迄今，爰依民法第七百六十七條、第一百七十九
    條規定，請求被告拆除系爭建物返還系爭土地，並應給付原
    告自調解書送達之翌日即九十六年一月六日之前五年相當於
    租金之不當得利十九萬四千一百零二元，及按年息百分之五
    計算之利息，並自九十六年一月七日起至返還系爭土地之日
    止，按月給付原告相當於租金之不當得利三千四百八十七元
    等語。
三、經查，原告主張之事實，已據其提出土地所有權狀影本一份
    、地籍圖影本一份、房屋現況照片十張、戶籍謄本一份、訪
    查記錄表影本一份、調解聲請狀暨本院九十五年度北調字第
    八七五號調解不成立證明書影本各一份、地價證明書一份、
    系爭土地暨系爭建物位置圖一份、本院九十六年度訴字第一
    ○○○一號民事和解筆錄影本一份、土地複丈成果圖影本一
    份、送達證書影本二份為證，並經本院履勘現場，囑託台北
    市大安地政事務所派員會同測量系爭建物位置、面積，製有
    勘驗筆錄、複丈成果圖附卷可稽，被告均未到庭爭執，亦未
    提出書狀作何聲明或陳述，原告主張應堪信為真實。
四、按所有人對無權占有或侵害其所有物者，得請求返還之，對
    於妨害其所有權者，得請求除去之，民法第七百六十七條定
    有明文。次按國有財產撥給各地國家機關使用，名義上雖仍
    屬國有，實際上即為使用機關行使所有人之權利，故本院對
    於是類財產，向准由管領機關起訴代國家主張所有權人之權
    利（最高法院二十九年上字第一○六一號判例意旨參照）。
    本件系爭土地係屬國有，原告為管理機關，被告以系爭建物
    無權占有系爭土地，均已如前述，則原告本於民法第七百六
    十七條規定，請求被告拆除系爭建物，並將占用之系爭土地
    返還原告，即屬正當，應予准許。
五、次按「無法律上之原因而受利益，致他人受損害者，應返還
    其利益。」，民法第一百七十九條前段定有明文；又「無權
    占用他人土地，可能獲得相當於租金之利益，為社會通常之
    觀念。而基地租金之數額，除以基地申報地價為基礎外，尚
    須斟酌基地之位置，工商業繁榮之程度，承租人利用基地之
    經濟價值及所受利益等項，並與鄰地租金相比較，以為決定
    。」（最高法院八十八年台上字第一八九四號裁判意旨參照
    ）。經查：(1)本件被告占用系爭土地，受有使用系爭土地之
    利益，致原告受有損害，又無法律上之原因，原告自得請求
    被告償還相當於租金之不當得利；(2)系爭建物位處台北市大
    安區○鄰○○○○路、金華街交岔口，距離中正紀念堂、信
    義國中均不遠，誠如原告所述位於台北市精華地區，商業活
    動機能佳，業經本院至現場勘驗明確，製有勘驗筆錄在卷可
    參；(3)綜上，參酌前揭最高法院見解及現場狀況等一切資料
    ，本院認原告以公告地價百分之五，作為不當得利之計算標
    準，對被告請求給付五年不當得利十九萬四千一百零二元與
    法定遲延利息，以及自九十六年一月七日起至返還系爭土地
    之日止，按月給付原告三千四百八十七元（計算式詳如附表
    ），應屬適當。
六、綜上所述，原告基於所有物返還請求權及不當得利法律關係
    ，依民法第七百六十七條、第一百七十九條規定，請求被告
    將系爭建物拆除，並將系爭土地返還原告，另請求被告給付
    原告十九萬四千一百零二元，及自九十六年一月六日起至清
    償日止，按年利率百分之五計算之利息，另自九十六年一月
    七日起至返還系爭土地之日止，按月給付原告三千四百八十
    七元，均有理由，應予准許。原告聲明願供擔保請准宣告假
    執行，經核並無不合，爰酌定相當擔保金額宣告之。
七、原告之其餘攻擊防禦方法，於本件判決結果無影響，爰不一
    一論列，附此說明。
八、據上論結，本件原告之訴為有理由，依民事訴訟法第七十八
    條、第八十五條第一項前段、第三百九十條第二項，判決如
    主文。
中    華    民    國    97    年    12    月    19    日
                  民事第一庭    法  官  文衍正
以上正本係照原本作成。
如對本判決上訴，須於判決送達後20日內向本院提出上訴狀。
中    華    民    國    97    年    12    月    19    日
                                書記官  潘惠敏


司法院資訊處製作；財團法人民間司法改革基金會備份。
